ACORDAO-COMPLETO-2348956

ACÓRDÃO 917/2019 ATA 12/2019 - PLENÁRIO

VISTA, relatada e discutida esta revisão de ofício do Acórdão 7081/2017-TCU-Segunda Câmara quanto ao ato de concessão da pensão civil em benefício de Maria Lúcia Lemes.
ACORDAM os ministros do Tribunal de Contas da União, reunidos em sessão  extraordinária do Plenário, ante as razões expostas pela relatora, e com fundamento nos arts. 71, inciso III, da Constituição Federal, 1º, inciso V, 39, inciso II, 45 e 47 da Lei 8.443/1992, 1º, inciso VIII, 252, 260, §§ 1º e 2º, e 262, caput, do Regimento Interno e no art. 41 da Resolução TCU 259/2014, em:
9.1. rever de ofício o Acórdão 7081/2017-TCU-Segunda Câmara para considerar ilegal o ato de concessão de pensão civil instituída por Hamilton Pinto Stocco em favor de Maria Lúcia Lemes e negar-lhe registro;
9.2. determinar ao Núcleo Estadual do Ministério da Saúde no Estado do Paraná que:
9.2.1. no prazo de 15 (quinze) dias, a contar da ciência desta deliberação, cesse definitivamente os pagamentos decorrentes do ato considerado ilegal, sob pena de ressarcimento das quantias pagas indevidamente e responsabilização solidária da autoridade competente;
9.2.2. comunique à interessada esta deliberação;
9.2.3. encaminhe a este Tribunal, no prazo de 30 (trinta) dias, comprovante da data de ciência deste acórdão pela interessada e informações sobre o resultado das providências adotadas para atendimento do comando contido no subitem 9.2.1 acima e ressarcimento dos valores já pagos à interessada;
9.3. autorizar, desde já, a Secretaria de Fiscalização de Pessoal a autuar processo de tomada de contas especial para quantificação do dano e citação da responsável no caso de o órgão de origem não obter êxito nas ações de cobrança das quantias pagas indevidamente;
9.4.  encaminhar cópia do presente processo ao Ministério Público Federal com vistas à adoção das providências pertinentes no âmbito de sua competência.

Revisão de ofício de acórdão que considerou legal ato de pensão civil, em decorrência dos indícios de apresentação de certidão de casamento sem averbação da separação consensual efetuada antes do óbito do instituidor.

Núcleo Estadual do Ministério da Saúde no Estado do Paraná.

3. Interessada: Maria Lúcia Lemes (CPF XXX.772.919-XX).

13.1. Ministros presentes: José Mucio Monteiro (Presidente), Walton Alencar Rodrigues, Benjamin Zymler, Augusto Nardes, Aroldo Cedraz, Raimundo Carreiro e Ana Arraes (Relatora).
13.2. Ministro-Substituto convocado: Augusto Sherman Cavalcanti.
13.3. Ministros-Substitutos presentes: Marcos Bemquerer Costa, André Luís de Carvalho e Weder de Oliveira.

ANA ARRAES

Adoto como relatório a última instrução elaborada na Secretaria de Fiscalização de Pessoal - Sefip, que contou com a concordância de diretor daquela unidade técnica e de representante do Ministério Público junto ao Tribunal - MPTCU (peças 22/4) :
"INTRODUÇÃO
Trata-se de autorização da relatora para revisão de oficio do Acórdão 7081/2017-TCU-Segunda Câmara (peça 17) , no que tange ao ato de pensão civil cujo instituidor é Hamilton Pinto Stocco (XXX.241.589-XX) .
Conforme exposto na instrução constante à peça 14, o Núcleo Estadual do Ministério da Saúde no Paraná apresentou as seguintes informações:
a) a beneficiária Maria Lúcia Lemes (CPF XXX.772.919-XX) habilitou-se à pensão civil, na condição de viúva, cujo instituidor é Hamilton Pinto Stocco (XXX.241.589-XX) , médico aposentado do Ministério da Saúde;
b) o casamento de Maria Lúcia e de Hamilton Pinto Stocco ocorreu em 29/11/2007 (peça 11, p. 4) ;
c) a separação consensual ocorreu em 15/1/2008, ou seja, o Sr. Hamilton e a Sra. Maria Lúcia permaneceram casados por cerca de um mês e meio (peça 11, p. 9-10) ;
d) o óbito do instituidor ocorreu em 20/1/2009 (peça 11, p. 4) ;
e) a Sra. Maria Lúcia Lemes solicitou a pensão civil em 22/1/2010, conforme formulário acostado à peça 11, p. 3;
f) a certidão de casamento apresentada pela Sra. Maria Lúcia Lemes na solicitação do benefício não apresentava a averbação da separação consensual (peça 11, p. 4) ;
g) a Portaria MS/SE/DICON/RH/PR 24/2010, publicada em 26/1/2010, concedeu o benefício à Sra. Maria Lúcia Lemes (peça 11, p. 5) ;
h) em maio/2017, a filha do instituidor enviou notificação extrajudicial (peça 11, p. 6-7) ao Ministério da Saúde informando da existência de escritura pública de separação consensual (peça 11, p. 9-10) ;
i) após, o Ministério da Saúde tomou providências para o ressarcimento dos pagamentos, após ciência e manifestação da Sra. Maria Lúcia Lemes (peça 11, p. 12-35) .
HISTÓRICO
A pensão civil foi apreciada pela legalidade nos termos do Acórdão 7081/2017-TCU-Segunda Câmara (peça 9) .
Com base nas informações trazidas aos autos, esta Unidade Técnica, conforme peça 14, propôs o encaminhamento dos autos à Secretaria das Sessões (SES) , para sorteio da relatoria, a fim de que fosse autorizada a revisão de ofício do Acórdão 7081/2017-TCU-Segunda Câmara (peça 9) .
5.	Após o sorteio do relator (peça 16) , a Ministra Ana Arraes reencaminhou os autos a esta Secretaria para oitiva da interessada e posterior instrução (peça 17) .
6.	Assim, esta Unidade Técnica enviou o Ofício 4.525/2018-TCU/Sefip (peça 18) à Sra. Maria Lúcia Lemes (CPF XXX.772.919-XX) . O comprovante de recebimento do expediente está anexado à peça 19. No entanto, a interessada não apresentou resposta à oitiva.
EXAME TÉCNICO
7.	Os fatos narrados no ofício constante de peça 11 indicam graves irregularidades na concessão de pensão civil em favor de Maria Lúcia Lemes, na condição de viúva, tendo em vista a inexistência de vínculo entre beneficiária e instituidor na data do óbito, além da apresentação, por parte da Sra. Maria Lúcia Lemes, de certidão de casamento com omissão de averbação de separação consensual.
8.	Assim, torna-se necessária a revisão de ofício do Acórdão 7081/2017-TCU-Segunda Câmara (peça 9) , ao qual é possível aplicar os termos do § 2º do art. 260 do Regimento Interno deste Tribunal, haja vista que o referido ato viola a ordem jurídica e ainda não decorreu o período de cinco anos da apreciação. Portanto, o ato constante do presente processo deve ser julgado ilegal, com negativa de registro.
9.	Ainda sobre o caso, o órgão de origem informou que tomou providências para o ressarcimento dos pagamentos, após ciência e manifestação da Sra. Maria Lúcia Lemes (peça 11, p. 12-35) .
10.	Como se vê, não se faz cabível a aplicação do Enunciado 106 da Súmula da Jurisprudência do TCU, pois não se vislumbra, no caso em tela, boa-fé da pensionista, visto que apresentou certidão de casamento sem averbação do divórcio.
11.	Em caso de dano ao erário, impõe-se o poder-dever de buscar o ressarcimento do dano causado ao erário. É o que dispõe o art. 8º da Lei 8.443/1992:
Art. 8º. Diante da omissão no dever de prestar contas, da não comprovação da aplicação dos recursos repassados pela União, na forma prevista no inciso VII do art. 5o desta Lei, da ocorrência de desfalque ou desvio de dinheiros, bens ou valores públicos, ou, ainda, da prática de qualquer ato ilegal, ilegítimo ou antieconômico de que resulte dano ao Erário, a autoridade administrativa competente, sob pena de responsabilidade solidária, deverá imediatamente adotar providências com vistas à instauração da tomada de contas especial para apuração dos fatos, identificação dos responsáveis e quantificação do dano.
§ 1º. Não atendido o disposto no caput deste artigo, o Tribunal determinará a instauração da tomada de contas especial, fixando prazo para cumprimento dessa decisão.
12.	Exceção a essa regra foi estabelecida pela jurisprudência do TCU nos casos de boa-fé do beneficiário. Essa jurisprudência foi consolidada no Enunciado 106 da Súmula da Jurisprudência do TCU, aprovada em 1976, o qual é transcrito a seguir:
O julgamento, pela ilegalidade, das concessões de reforma, aposentadoria e pensão, não implica por si só a obrigatoriedade da reposição das importâncias já recebidas de boa-fé, até a data do conhecimento da decisão pelo órgão competente.
13.	No entanto, no caso tratado neste processo, não restou caracterizada a presença do requisito da boa-fé para a dispensa do ressarcimento dos valores pagos indevidamente, tendo em vista que a beneficiária buscou a concessão da pensão com a apresentação de documento incompleto. De modo geral, nos julgados em que houve aplicação do Enunciado 106 e dispensa de ressarcimento, os beneficiários não interferiram no processo decisório envolvido nos pagamentos irregulares.
14.	Não tendo sido caracterizada a boa-fé da interessada, subjetiva ou objetivamente, não se encontra presente o requisito do Enunciado 106 para dispensa de ressarcimento.
15.	Assim, cabe também determinar a conversão do presente processo de fiscalização em tomada de contas especial, por cópia dos presentes autos, nos termos do art. 47 da Lei 8.443/1992, com o intuito de apurar o valor do dano ao Erário.
16.	Ressalta-se que os pagamentos à interessada foram suspensos temporariamente pelo órgão de origem.
CONCLUSÃO
17.	Ante o exposto, o Acórdão 7081/2017-TCU-Segunda Câmara (peça 9) deve ser revisto de ofício para considerar ilegal o ato de concessão de pensão civil instituído por Hamilton Pinto Stocco (XXX.241.589-XX) em favor de Maria Lúcia Lemes (CPF XXX.772.919-XX) .
PROPOSTA DE ENCAMINHAMENTO
18.	De conformidade com o preceituado no artigo 71, inciso III, da Constituição Federal de 1988; c/c o art. 169 do Regimento Interno/TCU, e tomando por base as verificações feitas pela unidade técnica, na forma prevista no artigo 260, caput, do Regimento Interno-TCU, propõe-se:
a) rever de ofício o Acórdão 7081/2017-TCU-Segunda Câmara (peça 9) , passando a considerar ilegal a pensão civil do instituidor Hamilton Pinto Stocco (XXX.241.589-XX) em favor de Maria Lúcia Lemes (CPF XXX.772.919-XX) , haja vista violação à ordem jurídica e o fato de que ainda não decorreu o período de cinco anos da apreciação;
b) determinar a conversão do presente processo de fiscalização em tomada de contas especial, por cópia dos presentes autos, nos termos do art. 47 da Lei 8.443, 1992, com o intuito de apurar o valor do dano ao Erário;
c) determinar ao órgão concedente, com base no art. 45 da Lei 8.443/1992, que:
c.1) faça cessar definitivamente os pagamentos decorrentes do ato impugnado, comunicando ao TCU, no prazo de quinze dias, as providências adotadas, nos termos dos art. 262, caput, do Regimento Interno do TCU;
c.2) informe a interessada sobre o teor do acórdão que vier a ser prolatado, encaminhando ao TCU, no prazo de trinta dias, comprovante da data de ciência dela, nos termos do art. 4º, § 3º, da Resolução-TCU 170/2004."
	É o relatório.

não há.

Procurador Marinus Eduardo De Vries Marsico.

REVISÃO DE OFÍCIO DE ACÓRDÃO QUE CONSIDEROU LEGAL ATO CONCESSÓRIO DE PENSÃO CIVIL. APRESENTAÇÃO DE CERTIDÃO DE CASAMENTO SEM A AVERBAÇÃO DE SEPARAÇÃO JUDICIAL PARA A SOLICITAÇÃO DO BENEFÍCIO. OITIVA. AUSÊNCIA DE MANIFESTAÇÃO DA INTERESSADA. INDICATIVOS DE MÁ-FE. PROVIMENTO PARA CONSIDERAR ILEGAL O ATO. DETERMINAÇÕES. AUTORIZAÇÃO PARA AUTUAÇÃO DE TOMADA DE CONTAS ESPECIAL.

PENSÃO CIVIL (PCIV)

Secretaria de Fiscalização de Pessoal - Sefip.

Trata-se nesta oportunidade da revisão de ofício do Acórdão 7081/2017-TCU-Segunda Câmara (relator o ministro Augusto Nardes) no que diz respeito ao ato de pensão civil instituída por Hamilton Pinto Stocco em favor de Maria Lúcia Lemes, que foi considerado legal.
2.	Por meio do despacho à peça 17, determinei a oitiva da interessada em face das informações juntadas aos autos pelo Núcleo Estadual do Ministério da Saúde no Estado do Paraná a respeito do fato de a interessada ter apresentado, quando da solicitação do benefício, certidão de casamento sem a averbação de separação consensual efetuada previamente ao óbito do instituidor (peça 11) .
3.	Apesar de entregue a correspondência expedida pela Secretaria de Fiscalização de Pessoal - Sefip no endereço da interessada (peças 18/9) , ela não se manifestou.
4.	Assim, a unidade técnica propôs, com o aval do Ministério Público junto ao Tribunal - MPTCU, a revisão do referido acordão para considerar o ato ilegal, além da adoção de providências com vistas a determinar a cessação dos pagamentos decorrentes do ato e a conversão do processo em tomada de contas especial para apuração do valor do dano.
5.	Adoto os fundamentos da instrução como razões de decidir, ante as evidências de que, à época do falecimento do ex-médico aposentado do Ministério da Saúde, não mais havia vínculo matrimonial entre ele e a beneficiária da pensão.
6.	Aliás, cabe observar que a própria interessada, em resposta ao órgão de origem, reconheceu a existência da separação (peça 11, p. 23/5) . Embora tenha alegado que o divórcio decorreu de solicitação da filha do instituidor e que conviveu maritalmente com Hamilton Stocco até o seu falecimento, não trouxe provas concretas dessas ocorrências.
7.	A interessada se limitou a entregar ao órgão escritura pública em decorrência de declarações firmadas por duas pessoas de que, após a separação consensual, conviveu ela com o instituidor em união estável até seu falecimento (peça 11, p. 26/7) . Porém, não forneceu qualquer justificativa para o fato de ter silenciado sobre a separação no momento do requerimento do benefício, quando apresentou certidão de casamento para provar sua condição de esposa.
8.	Nesse contexto, e considerando especialmente que não foi caracterizada a boa-fé, não houve o transcurso do prazo estabelecido no art. 260, § 2º, do Regimento Interno e que o órgão de origem suspendeu temporariamente o pagamento dos proventos da pensão, acolho as proposições constantes dos pareceres.
9.	Ressalto apenas que, mesmo sendo a hipótese de autorizar a autuação de tomada de contas especial, nos termos do art. 41 da Resolução TCU 259/2014, caberá, preliminarmente, determinar ao Núcleo Estadual do Ministério da Saúde no Estado do Paraná que apresente informações atualizadas sobre o resultado das medidas anunciadas para o ressarcimento dos valores pagos.
10.	Isso porque, se o órgão tiver conseguido êxito no ressarcimento, será dispensável a autuação da TCE.
	Ante o exposto, com essa pequena ressalva em relação às propostas de encaminhamento, voto por que o Colegiado aprove a minuta de acórdão que submeto à sua deliberação. 
TCU, Sala das Sessões Ministro Luciano Brandão Alves de Souza, em 16 de abril de 2019.
ANA ARRAES 
Relatora